臺灣臺北地方法院刑事判決　　　　　　　　　　　　　九十二年度自字第一二五號
　　自　訴　人　丙○○
　　代　理　人　己○○律師
　　被　　　告　甲○○
　　選任辯護人　謝曜焜律師
　　　　　　　　張香堯律師
右列被告因偽造文書等案件，經自訴人提起自訴，本院判決如左：
    主      文
甲○○被訴詐欺、行使偽造私文書部分均無罪。
其餘被訴偽造署押部分自訴不受理。
    理      由
壹、無罪部分：
一、自訴意旨略以：自訴人丙○○係「丙○○建築師事務所」負責人，於民國八十五
    年二月間與桃園縣立北勢國民中學（現改制為平鎮中學第二校區，以下簡稱平鎮
    中學）籌備處簽立新建校舍工程委託設計監造契約書，接受平鎮中學八十四年度
    新建校舍工程之規劃設計及現場監造等事宜，被告甲○○自八十九年八月間起接
    受自訴人之委託，代表自訴人參加有關平鎮中學新建校舍工程之協調會議，竟於
    九十年四月三日佯以該工程之包商丁○○需款周轉，欲向自訴人調借新臺幣（下
    同）六十萬元為由，提出由丁○○簽名之切結書一紙，稱丁○○承諾在其所承攬
    平鎮中學申領使用執照用印前償還該筆款項，並故意將出借人姓名寫為戊○○，
    稱倘若戊○○不還錢，可由戊○○出面向丁○○求償云云。自訴人不疑有他，遂
    於九十年四月三日由自訴人之配偶蘇玄荷出面向案外人易冠倫商借，由易冠倫提
    領現金交予蘇玄荷轉交自訴人，自訴人則如數交付現金予被告，事後於同年月六
    日由蘇玄荷向其弟蘇玄泰借得同額款項歸還易冠倫。嗣平鎮中學工程驗收完畢後
    ，經自訴人向被告催討該款項，被告竟百般推託，佯稱願代丁○○償還該款項而
    交付以其本人為發票人，面額六十萬元，發票日期九十一年一月二十二日之支票
    一紙，自訴人不疑有他而予以收受，詎事後自訴人向丁○○查問，丁○○稱其並
    未透過被告向自訴人借款，且經自訴人提示被告所簽發之前開支票，竟遭受退票
    ，始知該支票戶名為「乙○○」，被告竟以「發票人簽章不符」之支票交付自訴
    人，自訴人始知受騙，因認被告所為涉犯刑法第二百十條、第二百十六條行使偽
    造私文書、第三百三十九條第一項之詐欺罪嫌云云。
二、按犯罪事實應依證據認定之，無證據不得認定犯罪事實，刑事訴訟法第一百五十
    四條第二項定有明文；又不能證明被告犯罪者，應諭知無罪之判決，此一規定，
    於自訴程序並有準用，同法第三百零一條第一項、第三百四十三條亦有明定。次
    按檢察官就被告犯罪事實，應負舉證責任，並指出證明之方法，刑事訴訟法第一
    百六十一條第一項定有明文，亦即檢察官就被告之犯罪事實應負實質之舉證責任
    ，以貫徹無罪推定原則，該檢察官應負實質舉證責任之規定係編列在本法第一編
    總則第十二章「證據」中，故於自訴程序之自訴人亦同有適用（最高法院九十一
    年度第四次刑事庭會議決議第十一項參照）。又被告否認其犯罪，雖得就自訴人
    所提之證據，提出反證或證明該項事證並非真實，但並無自證己罪之義務。申言
    之，不能以被告不能證明並無自訴人所指之犯罪，即反證被告之犯罪即已成立；
    倘自訴人所提出之證據，不足為被告有罪之積極證明，或其闡明之證明方法，無
    從說服法院形成被告有罪之心證，基於無罪推定之原則，自應為被告無罪之諭知
    ，亦經最高法院著有九十二年台上字第四四二八號、九十二年台上字第七一一號
    判決可資參考。
三、訊據被告堅決否認有何詐欺、行使偽造私文書及偽造署押之犯行，辯稱：伊並未
    向自訴人借款，而係以丁○○名義向戊○○借款六十萬元，獲得丁○○之同意後
    ，伊於切結書上簽丁○○之名字，交付該切結書給戊○○，該借款於九十一年底
    清償完畢後，戊○○將切結書還給伊，伊放在辦公室抽屜，之後就找不到，伊和
    自訴人當時有共同投資威信不動產顧問公司，當時在同一個辦公室上班；戊○○
    與自訴人互不相識，當初係因丁○○舉發自訴人收取回扣涉犯貪瀆案件，自訴人
    遂授權伊與丁○○協調該事，並同意協調完成後要付伊六十萬元，嗣該案件於九
    十年間不起訴後，自訴人交付現金六十萬元報酬予伊，然因自訴人之交保金尚未
    取回，認為官司並無最後之結論，故要求伊簽發同額之支票作為擔保，伊遂向前
    妻乙○○借取支票，伊填好金額、發票日、受款人後交由乙○○拿回房間蓋章，
    不知為何發票人印章不符，當時認為這是保證票，自訴人不會拿去提示兌現，嗣
    該貪瀆案件又經檢察官開始偵查，並經起訴，自訴人遂將該六十萬元保證支票存
    入銀行提示等語。
四、自訴人指稱被告於九十年四月三日佯以平鎮中學工程之包商丁○○需款周轉為由
    ，提出由丁○○具名之切結書一紙向自訴人借得六十萬元，嗣經自訴人催討款項
    後，被告又佯稱願代丁○○償還該款項而交付發票人印章不符之支票一紙，經自
    訴人將該支票提示兌現竟遭退票，因認被告涉犯詐欺取財罪嫌等情，固據其提出
    切結書一紙、支票及退票理由單及案外人易冠倫、蘇玄泰之富邦銀行存款簿二件
    為證。惟上情為被告所否認，辯稱伊係持該切結書向戊○○借款，並未曾向自訴
    人借款，僅因出面替自訴人與丁○○協調自訴人所涉平鎮中學貪瀆案件事宜，而
    曾向自訴人收受六十萬元報酬等語。經查：
  (一)依前揭九十年四月三日切結書之記載，其「立切結書人」記載為丁○○，內容則
    為：「茲向戊○○先生借到新臺幣陸拾萬元正，承諾在本人所承攬平鎮中學申領
    使用執照用印前返還，如屆時尚未還清，同意暫緩申請用印」、「此致戊○○、
    甲○○先生」等語，有該切結書附卷可稽（見本院卷，第五頁）。遍觀該切結書
    之文字，並無關於自訴人之記載，內容亦僅涉及丁○○為向戊○○借款六十萬元
    ，而出具切結書予戊○○及被告，並承諾若未在其所承攬之平鎮中學工程使用執
    照用印前返還借款，則同意暫緩辦理用印之申請等情，已難認與自訴人有何關連
    。自訴意旨雖以被告係以丁○○需款周轉為由，提出丁○○之切結書，佯稱丁○○承諾在其所承攬平鎮中學申領使用執照用印前償還該筆款項，並故意將出借人
    姓名寫為戊○○，稱倘若戊○○不還錢，可由戊○○出面向丁○○求償，藉此向
    自訴人詐得該六十萬元云云，惟查，自訴人與戊○○並不認識一節，除據自訴人
    自承在卷外（見本院卷，第二十頁），並據戊○○證稱不認識自訴人，亦與自訴
    人無金錢往來或債權債務關係等語明確（見本院卷，第五四頁），倘被告確佯以
    丁○○名義向自訴人借款，何以該切結書上之出借人並非自訴人，而係與自訴人
    素不相識之戊○○？自訴人又何有據此交付款項之可能？凡此均與常情有違。
  (二)至於被告辯稱該切結書係其用以向戊○○借款等語，經本院傳訊戊○○，其證稱
    ：被告以工程小包需款周轉為由向我借錢，我要求他提出小包切結書，被告就交
    這張切結書給我，借款時間大約在九十年四月初左右，被告當時說是丁○○要借
    的，但被告於九十年底還錢時告訴我錢是他借的，切結書約於九十年五、六月間
    還給被告，被告當時告訴我他要拿切結書向丁○○要錢拿回來還我，當初借款時
    已先扣除三個月利息三萬元，後來被告在九十年底一次歸還借款，是連同本金利
    息還我六十幾萬元，當時不認識丁○○，係因被告表示這筆錢他會對我負責，且
    有利息，故答應被告借款予丁○○等語（見本院卷，第五三至五六頁），與被告
    所辯：伊當時打電話給戊○○，說一位朋友想借錢，戊○○問伊能否提供保證，
    伊即將切結書交給戊○○，戊○○交付伊現金五十七萬元，伊是在九十年底還六
    十萬元本金及差額利息等語（見本院卷，第六三頁），關於持該切結書借款之時
    間、金額、利息之約定等情，大致相符，被告辯稱該切結書係其用以向戊○○借
    款等語，尚非無據。另關於被告辯稱該六十萬元支票係屬保證票，該支票係伊向
    前妻乙○○所借，金額、發票日及受款人均由伊填寫，印章則由乙○○蓋好交給
    伊等情，經核與證人乙○○證稱：我前夫即被告有一天到我住處，表示要一張保
    證票，我因為急著出門上班，故把空白支票交給被告填載完成後，取回房間蓋發
    票人印章後交給被告，當初急著出門不知道蓋錯印章，直到銀行通知我時才知道
    ，平常帳戶約定印鑑章是放在房間化妝台抽屜內，有很多印章，我自己和家人及
    被告的印章都放在一起，當初雖與被告離婚，但還有小孩子，基於情面上的考量
    才答應借被告支票等語（見本院卷，第五八至六二頁），亦無不合。且平鎮中學
    校舍新建工程係由工信工程股份有限公司（下稱工信公司）得標，嗣轉包予國煌
    營造廠、順福營造廠，丁○○係順福營造廠之負責人，自訴人為該案建築師，受
    業主平鎮中學委託進行規劃、設計及監造等事宜，而該工程向桃園縣政府申請使
    用執照時，須以工信公司為責任人，由起造人、承包商（按即承造人）及建築師
    配合於使用執照申請書上用印，被告及丁○○均非責任人等情，業據自訴人陳明
    在卷（見本院卷，第一二○至一二一頁），並據自訴人指稱該切結書所載「同意
    暫緩聲請用印」之「用印」，係指聲請使用執照建築師之大小章等語（見本院卷
    ，第六七、一二一頁）；訊據被告亦供明其無法參與切結書所載聲請用印之事宜
    等語（見本院卷，第六四頁）。自訴人既明知該切結書上所載之丁○○或被告均
    無參與平鎮中學工程申請使用執照用印事宜之權，其二人亦均非該工程之起造人
    、承造人，自不可能以同意自訴人暫緩辦理使用執照申請用印之事宜，作為向自
    訴人借款之擔保條件，自訴意旨指稱「被告向其佯稱丁○○承諾在其所承攬平鎮
    中學申領使用執照用印前償還該筆款項」云云，更難採信。況平鎮中學新建校舍
    工程（建照號碼為八七桃縣工建執照字第會平一○三八號）之起造人（按即平鎮
    中學），早於八十九年十月九日即向桃園縣政府申請核發使用執照（收文字號：
    桃縣工建收字第一二○一八號），惟因未檢附門牌編號證明及公共設施未完成等
    原因而遭退件，嗣又分別於九十年四月十八日、同年五月十七日、同年六月三日
    三次提出申請核發使用執照，嗣終經桃園縣政府核准發給使用執照等事實，有該
    府九十二年五月二十六日府工建字第○九二○○九九一九一號函、九十二年七月
    十八日府工建字第○九二○一六四二九九號函（本院卷第八十、一○四頁），暨
    所檢送之平鎮中學使用執照卷宗在卷可稽，如被告或丁○○迄未償還自訴人該六
    十萬元借款，自訴人自得依該九十年四月三日立具之切結書所載擔保條件，而拒
    絕同意在使用執照申請書上配合用印，惟其竟仍於同年四、五、六月間三度配合
    用印，該工程嗣並取得桃園縣政府核發之使用執照，亦在在與自訴意旨所稱之借
    款經過有所齟齬。對此自訴人雖陳稱：去申請使用執照時他們沒有照會我，只有
    在九十年四月十八日用印前，承包商工地主任一次拿來很多空白使用執照申請書
    給我用印等語（見本院卷，第一二二頁），惟被告身為建築師，負有工程監造之
    重大職責，對其監造相關事務必定謹慎以對，豈有可能事先在多張空白使用執照
    申請書上用印？況其就此部分陳述並未提出何等證據以供查證，其前揭所言，自
    不足採信。
  (三)綜右各情，本件依自訴人所提出之切結書及相關證據，均不能證明自訴人所指被
    告佯以丁○○名義，持該偽造之切結書向其行使而詐得款項之事實，自訴人所提
    之案外人易冠倫、蘇玄泰銀行存款簿，亦僅能證明易冠倫、蘇玄泰二人有自銀行
    提領金錢之單純事實，然尚不能直接證明該六十萬元即為自訴意旨所指交付被告
    之借款。自訴人既不能舉證證明其所主張之借款事實，自亦不能證明被告交付該
    發票人印章不符之支票，究與自訴人所指之借款有何關連，縱該支票確因印章不
    符而遭退票，亦不足為被告涉犯詐欺罪之憑據。被告就其所辯，即由自訴人處收
    受之六十萬元，係受自訴人所託代為與證人丁○○協調自訴人所涉貪瀆案件之報
    酬等情，業據提出有自訴人「丙○○」簽名之授權書、承諾書、備忘錄為證（見
    本院卷，第一○○至一○二頁），並經丁○○證稱：我曾檢舉自訴人索賄，當初
    自訴人有請被告出面找我協調，被告有出示由自訴人簽名的委託書給我看，說是
    自訴人委託他協調這件紛爭，我有依照協調之約定去做，該案嗣經不起訴處分，
    後來自訴人又跟我們的股東起糾紛，自訴人又經地檢署重新偵辦起訴並經法院判
    刑等語（見本院卷，第一七六至一八○頁），復有桃園地方法院檢察署檢察官八
    十九年度偵字第三四九八號不起訴處分書一件在卷可考（見本院卷，第一四五頁
    ）。縱認被告就其收受自訴人六十萬元之原因未能為完全之證明，然自訴人所提
    證據均不足以證明被告確有自訴意旨所指之詐欺、行使偽造私文書犯行，此外，
    復查無其他積極證據，足資證明被告有自訴人所指之前開犯行，既不能證明被告
    犯罪，自應就該詐欺、行使偽造私文書部分為被告無罪之諭知。
貳、不受理部分：
一、自訴意旨另以：被告於九十年四月三日提出由丁○○簽名之切結書，佯稱丁○○
    欲向自訴人借款，事後自訴人向丁○○查問，丁○○稱其並未透過被告向自訴人
    借款，且前揭切結書上「丁○○」之簽名係被冒名等語，因認被告另犯刑法第二
    百十七條偽造署押罪嫌云云（見自訴狀及本院卷第一二四頁）。
二、按犯罪之被害人得提起自訴，刑事訴訟法第三百十九條第一項前段定有明文，若
    非犯罪之被害人，自不得提起自訴；又按不得提起自訴而提起者，應諭知不受理
    之判決，同法第三百三十四條亦規定甚明。查證人丁○○雖於本院審理時證稱伊
    不認識戊○○，未向戊○○借過錢，亦未曾與自訴人借過錢，不知被告用伊名義
    對外借錢之事情等語（見本院卷，第一七九頁），惟縱依丁○○所述，即被告並
    未獲得丁○○之授權或同意而於該切結書上偽造丁○○之署押，惟其偽造署押犯
    行之被害人應為丁○○而非自訴人，自訴人尚不得就該偽造署押之犯行提起本件
    自訴。依上開說明，自訴人對此部分依法即不得提起自訴，應就該偽造署押部分
    為不受理之諭知。
據上論斷，應依刑事訴訟法第三百三十四條、第三百四十三條、第三百零一條第一項
，判決如主文。
中　　　華　　　民　　　國　　九十三　　年　　　四　　　月　　　八　　　日
                                      臺灣臺北地方法院刑事第十一庭
                                          審判長  法  官  劉方慈
                                                  法  官  朱夢蘋
                                                  法  官  林庚棟
右正本證明與原本無異。
如不服本判決，應於判決送達後十日內，向本院提出上訴狀。
                                                  書記官  殷玉芬
中　　　華　　　民　　　國　　九十三　　年　　　四　　　月　　十二  　　日
